臺灣高等法院高雄分院民事判決　　　 100年度勞上易字第16號
上　訴　人　南亞塑膠工業股份有限公司
法定代理人　吳欽仁
訴訟代理人　林瑞堂
被上訴人　　林清泉
　　　　　　袁金來
　　　　　　張永祥
　　　　　　　　　　　　7號
　　　　　　洪扁懸
　　　　　　古丁山
　　　　　　　　　　　　號5樓之2
　　　　　　羅家炎
　　　　　　徐永富
　　　　　　　　　　　　巷9弄4號2樓
　　　　　　徐成諒
上八人共同
訴訟代理人　陳三兒律師
上列當事人間請求補發退休金事件，上訴人對於民國100 年5 月
31日臺灣高雄地方法院100 年度勞訴字第35號第一審判決提起上
訴，本院於100年9月7日言詞辯論終結，判決如下：
    主  文
上訴駁回。
被上訴人袁金來、張永祥、洪扁懸之利息起算日減縮如附表「利
息起算日」欄「本院」項所示。
第二審訴訟費用由上訴人負擔。
    事 實 及 理 由
一、被上訴人起訴主張：伊等8 人前均為上訴人之員工，到職日
    、退休日、任職年資、依台灣省工廠工人退休規則（下稱退
    休規則）、勞動基準法（下稱勞基法）規定計算之退休金基
    數、退休前3 個月及退休前6 個月之夜點費平均金額，均詳
    如附表一所示。伊等退休時，上訴人雖有發放退休金，惟未
    將夜點費計入計算平均工資。而伊等於民國73年8 月1 日勞
    基法實施前，每月均固定領有夜勤津貼，勞基法實施後，上
    訴人雖將夜勤津貼更名為夜點費（下稱系爭夜點費），惟給
    付之內容均屬相同；而系爭夜點費性質上係屬伊等因工作所
    得之報酬，且係經常性之給與，而非屬上訴人非經常性或恩
    惠性之給付，故系爭夜點費應屬伊等工資之一部分，而應列
    入平均工資之計算。詎上訴人拒絕將系爭夜點費計入伊等之
    平均工資內，致短少給付如附表「退休金差額」欄所示之退
    休金。爰依退休規則第9 條第1 項及勞基法第55條第1 項之
    規定，聲明請求上訴人應給付被上訴人各如附表「退休金差
    額」欄所示之金額，及各自附表「利息起算日」欄（被上訴
    人袁金來、張永祥、洪扁懸如「原審」項）所載之日起至清
    償日止，按週年利率5%計算之利息，並願供擔保請准宣告假
    執行。嗣被上訴人袁金來、張永祥、洪扁懸於本院減縮利息
    起日如附表「利息起算日」欄「本院」項所示。
二、上訴人則以：依據94年6 月14日修正前勞基法施行細則第10
    條第9 款之規定，系爭夜點費並非經常性給與，而被上訴人
    均在上開規定修正前申請退休，自應適用修正前之規定請領
    退休金；又系爭夜點費係伊對輪值中班、夜班人員在一般工
    資之外，另行額外給與之費用，不似本薪每月可固定且經常
    領取，亦不若加班費隨職級、本薪之不同而有高低，故系爭
    夜點費之發給顯屬勉勵、恩惠、任意性質，與工作並無對價
    關係，不具勞務對價性及給與經常性，自非工資之一部分，
    而屬於伊對員工之恩惠性給與，不應列入計算退休金等語，
    資為抗辯。
三、原審經審理後，判決上訴人敗訴，上訴人不服，提起上訴，
    並於本院上訴聲明：(一)原判決廢棄；(二)被上訴人在第一審之
    訴及假執行之聲請均駁回；(三)第一、二審訴訟費用均由被上
    訴人負擔。被上訴人則於本院答辯聲明：(一)上訴駁回；(二)第
    二審訴訟費用由上訴人負擔。
四、兩造不爭執事項：
  (一)被上訴人前均為上訴人員工，到職日、退休日、任職年資、
    退休金基數、退休前3 個月及退休前6 個月之夜點費平均金
    額，均如附表所示。
  (二)若系爭夜點費係屬工資之一部分，上訴人應給付被上訴人之
    退休金差額及利息起算日，均如附表所示（被上訴人袁金來
    、張永祥、洪扁懸之利息起日如附表「利息起算日」欄「本
    院」項所示）。
  (三)上訴人之作業方式係24小時全天候、連續性現場作業，採固
    定三班制，各班工作內容性質均屬相同，於固定期間更換輪
    班表，員工輪值三班之機率相同，並針對輪值中、夜班之工
    作人員發放系爭夜點費，其金額固定為每小時45元（發放時
    段為夜間8 時起至翌日上午8 時止），不因作業種類、職級
    有所差別。
五、兩造爭點：
    系爭夜點費是否係屬被上訴人工資之一部分？
  (一)按工資係勞工因工作而獲得之報酬，包括工資、薪金及按計
    時、計日、計件以現金或實物等方式給付之獎金、津貼及其
    他任何名義經常性給與均屬之，勞基法第2 條第3 款定有明
    文。故所謂工資，應屬「勞務之對價」及「經常性之給與」
    ，至其給付名稱為何，則非所問。勞基法施行前之退休規則
    ，亦應同此認定。
  (二)經查，上訴人之作業方式係24小時全天候、連續性現場作業
    ，採固定三班制，各班工作內容性質均屬相同，於固定期間
    更換輪班表，員工輪值三班之機率相同，並針對輪值中、夜
    班之工作人員發放系爭夜點費，其金額固定為每小時45元（
    發放時段為夜間8 時起至翌日上午8 時止），不因作業種類
    、職級有所差別，此為兩造所不爭。故通常輪值中班者可領
    得夜點費180 元（下午8 時至12時計4 小時，4 ×45=180）
    、輪值夜班者可領得夜點費360 元（凌晨0 時至8 時計8 小
    時，8 ×45=360），若有請假，則未實際到班之時段即不得
    領取夜點費（例如輪值中班之勞工於下午10時即離去，即不
    得領取10時至12時之夜點費）。再者，勞工於夜間工作，不
    利於生活及健康，故上訴人就工作內容相同之日班、中班及
    夜班勞工，給予不同之工資，應屬合理。據此，上訴人工廠
    之勞工輪值中、夜班係屬制度上之常態，且系爭夜點費僅夜
    間時段工作之勞工得領取，並依實際出勤之時數計付，自應
    屬勞工因工作而獲致之對價，且為經常性之給付，揆諸首揭
    說明，系爭夜點費自屬工資。
  (三)至上訴人雖辯稱：依94年6 月14日修正前勞基法施行細第10
    條第9 款之規定，夜點費並不包括在同法第2 條第3 款所稱
    其他任何名義之經常性給與（即工資）之範圍內，故系爭夜
    點費自不需納入平均工資計算等語。惟94年6 月14日修正前
    勞基法施行細則第10條本文及第9 款規定「本法第2 條第3
    款所稱之其他任何名義之經常性給與係指左列各款以外之給
    與：...九差旅費、差旅津貼、交際費、夜點費及誤餐費」
    ，職是，由該修正前條文將夜點費與差旅費、差旅津貼、交
    際費等偶發、非經常性之給與併列，足見該條文於修正前旨
    在排除同具偶發、非經常性給付性質之夜點費，是雇主以夜
    點費之名給與勞工之給付，如非屬偶發、非經常性，依該條
    款之目的性解釋，應認不在該條款所欲排除之範圍內，始符
    法制；此由該條文於94年6 月14日修正時刪除夜點費該項，
    亦足佐知。而系爭夜點費具勞務之對價性，且為經常性之給
    與，已如前述，是系爭夜點費自不在該條文排除之範圍內，
    上訴人主張系爭夜點費非屬工資云云，自無足採。
  (四)上訴人又辯稱：系爭夜點費給與每一員工之金額一律相同，
    不因職級或本薪高低有差異，顯屬勉勵、恩惠、任意性質等
    語。惟被上訴人之薪資中某些項目，如伙食津貼、交通津貼
    等，並不因勞工之職等、年資、學經歷之不同而有差異，均
    係給與相同數額，即採取一致性之給與，且上訴人向來將該
    兩項津貼計入平均工資計算，有被上訴人提出之退休金明細
    表、所得明細單在卷可按（原審卷第5-7 頁）。是自無從因
    系爭夜點費為單一給付標準，而謂系爭夜點費非被上訴人因
    工作而得之報酬。
  (五)上訴人再辯稱：晝夜輪班制乃勞基法第34條容允之工作方式
    ，該條並無規定雇主應另外加給夜點費或其他給付，又依同
    法第25條規定「工作相同、效率相同者，給付同等之工資」
    ，而伊採三班制輪班，各班次之工作時間、性質皆為相同，
    應領相同之工資，故可見系爭夜點費係伊對於輪值中夜、大
    夜班員工，在一般工資外，另行額外給與者，係屬勉勵、恩
    惠、任意性質，與工作並無對價關係等語。惟勞基法第34條
    固未硬性規定雇主就夜間輪班之工作應另外加給其他給付，
    然並未限制勞、雇雙方就夜間工作此一影響人體健康並具潛
    在危險性之工作型態，約定較一般正常工作時間優惠之工資
    給付條件。而上訴人既自承伊係採固定3 班制，輪值下午8
    時至翌日8 時該時段之勞工得領取系爭夜點費，未實際到班
    者不得領取，業如前述，足見上訴人與其勞工就夜間提供勞
    務得領取一般正常工作時間所無之系爭夜點費，已長久踐行
    並形成共識；且系爭夜點費之領取與勞工在夜間提供勞務有
    關，並非與勞務無涉之恩惠、任意給與。是上訴人辯稱系爭
    夜點費係其恩惠、勉勵或任意性之給與，殊無足採。
  (六)上訴人復辯稱：伊就系爭夜點費之發放，於員工例假、休假
    及特別休假即不給付，勞工於休假日工作者亦無給付系爭夜
    點費，徵諸於勞基法第2 條第3 款、同法第39條前段規定，
    雇主於勞工例假、休假、特別休假時仍有給付薪資之義務，
    足見系爭夜點費並不具工資之性質等語。惟上訴人未依勞基
    法前揭規定，於勞工例假、休假、特別休假時，就屬工資性
    質之系爭夜點費給付與勞工，係屬未遵法令而為，自不得倒
    果為因，以其未遵法令造成之短給情事，反論系爭夜點費非
    屬工資。是上訴人前揭所辯，要無可取。
  (七)上訴人末稱：系爭夜點費係屬附有停止條件的恩惠性給與，
    即勞工從事夜班工作，停止條件始成就，伊才發給系爭夜點
    費，故系爭夜點費不具經常性給與之性質，並非工資等詞。
    然揆諸法理，給付附有停止條件未必等同於該給付不具經常
    性；且上訴人員工輪值中、夜班，係屬制度上之常態，已如
    前述，則「從事夜班工作」此一條件之成就，就上訴人之勞
    工而言，顯非偶發，而係經常。故即使系爭夜點費係具附有
    停止條件之性質，亦無礙於系爭夜點費之給與係具經常性之
    判斷。
  (八)據上，堪認系爭夜點費係勞務之對價並為經常性之給與，而
    屬被上訴人工資之一部分，自應列入計算平均工資。則被上
    訴人請求上訴人分別給付如附表「退休金差額」欄所示之金
    額，洵屬有理由。
六、從而，被上訴人本於勞基法第55條、退休規則第9 條第1 項
    規定，請求上訴人應分別給付被上訴人如附表「退休金差額
    」欄，及自附表「利息起算日」欄所示之日（被上訴人袁金
    來、張永祥、洪扁懸於本院減縮利息起日如附表「利息起算
    日」欄「本院」項所示）起至清償日止，按週年利率5%計算
    之利息，為有理由，應予准許。是則，原審判命上訴人如數
    給付，於法並無不合。上訴意旨指摘原判決不當，求予廢棄
    改判，為無理由，應予駁回其上訴。
七、據上論結，本件上訴為無理由，依民事訴訟法第449 條第1
    項、第78條，判決如主文。
中    華    民    國   100    年    9     月    21    日
                              勞工法庭
                                  審判長法官  張國彬
                                  法      官  吳登輝
                                  法      官  甯  馨
以上正本證明與原本無異。
本件不得上訴。
中    華    民    國   100    年    9     月    21    日
                                  書  記  官  林家煜
附表：
┌───┬──────┬──────┬──────┬───┬───┬─────┬──────┐
│原告  │   到職日   │   退休日   │  任職年資  │退休金│月平均│退休金差額│ 利息起算日 │
│      │  （民國）  │  （民國）  │            │基數  │夜點費│（新台幣）│  （民國）  │
│      │            │            │            ├───┼───┤          │            │
│      │            │            │            │勞基法│退休前│          │            │
│      │            │            │            │施行前│3 個月│          │            │
│      │            │            │            ├───┼───┤          │            │
│      │            │            │            │勞基法│退休前│          │            │
│      │            │            │            │施行後│6 個月│          │            │
├───┼──────┼──────┼──────┼───┼───┼─────┼──────┤
│林清泉│60年2 月15日│97年2月5日  │36年11月19日│26    │4,080 │186,450元 │97年3 月6 日│
│      │            │            │            ├───┼───┤          │            │
│      │            │            │            │19    │4,230 │          │            │
├───┼──────┼──────┼──────┼───┼───┼─────┼──────┤
│袁金來│64年5 月26日│97年2 月16日│32年8 月22日│18    │4,020 │184,140元 │原審：      │
│      │            │            │            ├───┼───┤          │96年3 月16日│
│      │            │            │            │27    │4,140 │          │本院：      │
│      │            │            │            │      │      │          │97年3 月17日│
├───┼──────┼──────┼──────┼───┼───┼─────┼──────┤
│張永祥│63年2 月10日│97年2 月29日│34年0月19日 │20    │3,600 │168,750元 │原審：      │
│      │            │            │            ├───┼───┤          │97年3 月29日│
│      │            │            │            │25    │3,870 │          │本院：      │
│      │            │            │            │      │      │          │97年3 月30日│
├───┼──────┼──────┼──────┼───┼───┼─────┼──────┤
│洪扁懸│62年12月9日 │97年2 月25日│34年2月18日 │20    │3,960 │178,950元 │原審：      │
│      │            │            │            ├───┼───┤          │97年3 月25日│
│      │            │            │            │25    │3,990 │          │本院：      │
│      │            │            │            │      │      │          │97年3 月26日│
├───┼──────┼──────┼──────┼───┼───┼─────┼──────┤
│古丁山│64年2 月24日│99年6 月27日│35年4月2日  │18    │3,360 │160,920元 │99年7 月27日│
│      │            │            │            ├───┼───┤          │            │
│      │            │            │            │27    │3,720 │          │            │
├───┼──────┼──────┼──────┼───┼───┼─────┼──────┤
│羅家炎│61年10月11日│96年11月1 日│35年0月22日 │22    │4,380 │190,200元 │97年12月1 日│
│      │            │            │            ├───┼───┤          │            │
│      │            │            │            │23    │4,080 │          │            │
├───┼──────┼──────┼──────┼───┼───┼─────┼──────┤
│徐永富│61年10月11日│97年1 月15日│35年3月6日  │22    │4,380 │189,510元 │97年2 月15日│
│      │            │            │            ├───┼───┤          │            │
│      │            │            │            │23    │4,050 │          │            │
├───┼──────┼──────┼──────┼───┼───┼─────┼──────┤
│徐成諒│72年4 月14日│97年9 月1日 │25年4月17日 │2     │3,000 │114，859元│97年10月1 日│
│      │            │            │            ├───┼───┤          │            │
│      │            │            │            │38.5  │2,828 │          │            │
└───┴──────┴──────┴──────┴───┴───┴─────┴──────┘